【裁判字號】    99,台上,1708
【裁判日期】    990325
【裁判案由】    貪污
【裁判全文】
最高法院刑事判決            九十九年度台上字第一七０八號
上  訴  人  台灣高等法院檢察署檢察官
被      告  甲○○
上列上訴人因被告貪污案件，不服台灣高等法院中華民國九十八
年十二月二十三日第二審更審判決（九十八年度重上更(一)字第一
八五號，起訴案號：台灣新竹地方法院檢察署八十五年度偵緝字
第五號、八十五年度偵字第一六二三號），提起上訴，本院判決
如下：
    主  文
原判決撤銷，發回台灣高等法院。
    理  由
本件原判決撤銷第一審依修正前刑法牽連犯規定，從一重論處被
告甲○○依據法令從事公務之人員，利用職務上之機會詐取財物
，未遂罪刑（處有期徒刑五年，褫奪公權三年）之判決，改判諭
知被告無罪之判決，固非無見。
惟查：（一）、審理事實之法院，對於案內一切證據，除認為不
必要者外，均應詳為調查，然後基於調查所得之心證，以為判斷
事實之基礎，如有應行調查之證據未經依法調查，或證據雖已調
查而其內容尚未明瞭者，即與未經調查無異，如遽行判決，即屬
刑事訴訟法第三百七十九條第十款所稱之當然違背法令。原判決
理由引用證人吳美靜於法務部調查局新竹市調查站（下稱新竹市
調查站）時稱：我記得是在民國八十一年一月七日左右，在借錢
的前一天，孫正雄向我週轉新台幣（下同）二十五萬元，說是要
交給被告甲○○，我於是將同年月五日收得的會款（互助會），
其中二十五萬元拿出來給孫正雄週轉，到了同年月七日左右被告
才自己來拿等語；於第一審審理時稱：劉家松打電話給我說要向
我借二十五萬元，傍晚有自稱是甲○○的人來拿，孫正雄是城隍
廟之辦事人員，我不認識劉家松，是因他要向孫正雄借二十五萬
元，因孫正雄沒有，所以才轉向我借等語；於原審上訴審審理時
稱：八十一年是孫正雄向我借二十五萬元，他說傍晚時會有一位
甲○○來拿，我不認識甲○○，他來櫃檯說他是甲○○，但沒有
立收據等語。以及證人孫正雄於新竹市調查站稱：就答應劉家松
並向我們城隍廟的職員吳美靜借她的會款週轉，當時我並向吳美
靜說等到被告來拿錢時，再將二十五萬元交給他，於是我就外出
；於原審上訴審稱：八十一年一月五日要吳美靜請她交二十五萬
元給被告，是劉家松叫我給付二十五萬元，劉家松說他欠被告二
十多萬元，我打電話給吳美靜要她交給地政事務所的被告等語。
認吳美靜係於八十一年一月七日因孫正雄之要求稱劉家松要借款
二十五萬元，始將其八十一年一月五日收齊之互助會款，在八十
一年一月七日於城隍廟之櫃檯交付予自稱為「甲○○」之男子，
則縱劉家松有向孫正雄借二十五萬元，並係由吳美靜交付，然上
開二十五萬元交付之時間係在八十一年一月七日，與本案新竹市
○○○段六七七號土地遭盜蓋「丙種建築用地」戳章之時間，在
八十一年八月三十一日後迄八十二年一月十五日間無關，倘如起
訴書所載，被告於八十一年八月三十一日後迄八十二年一月十五
日間，盜蓋印章後向劉家松索取二十五萬元，又何以吳美靜係在
八十一年一月七日交付前揭二十五萬元？是難執吳美靜及孫正雄
之證述而為被告不利之認定等情。然依卷證資料，證人孫正雄於
新竹市調查站稱：在姚文昌等人付給劉家松六百二十萬元的第二
天，劉家松親自告訴我，被告要二十五萬元，叫我先週轉給他，
我向吳美靜借她的會款周轉，我跟吳美靜說等被告來拿錢時再將
二十五萬元交給他，我於是外出，等我外回來後，吳美靜說被告
已親自來拿錢等語（見偵緝第五號卷第四一、四二頁）。證人姚
文昌於新竹市調查站稱：我確實在八十二年一月四日交給劉家松
一張玉山銀行新竹分行六百二十萬元支票（票號八五四一一八號
），以支付新竹市○○○段六七七號土地買賣價款的一部分，而
黃麗芳是劉家松之債權人，所以該土地之所有權狀押在黃麗芳那
裡，由買方先支付六百二十萬元給劉家松，並由劉家松將六百二
十萬元轉交黃麗芳，以取回所有權狀等語（見偵緝第五號卷第一
一三、一一四頁，新竹市調查站偵查卷第三八、三九頁）。劉家
松於第一審稱：「（八十二年一月七日你請孫正雄週轉，孫正雄
轉請吳美靜在城隍廟交付二十五萬元？）是被告急用，我請吳美
靜借給他，……」等語（見第一審訴字第三九九號卷第八四頁）
。證人黃麗芳於新竹市調查站則稱：八十二年年初，劉家松電話
告知新竹市○○○段六七七號土地已找到買主，伊帶土地所有權
狀、借據等資料至新竹市○○街大豐眼鏡行與買主見面，買方有
姚文昌在場，買方有人交一張六百二十萬元支票給伊，後來支票
存入伊新竹三信帳戶兌現等語（見新竹市調查站偵查卷第七二、
七三頁）。再依卷附該票號八五四一一八號支票及票根記載發票
日為八十二年一月七日，黃麗芳簽收日期為一月四日（見偵緝第
五號卷第六一、六二頁）。上情如果無訛，則吳美靜交付二十五
萬元予被告之時間應係在八十二年一月間，與原判決所認定之八
十一年一月七日有間。實情如何？證人吳美靜與孫正雄前揭所稱
八十一年一月間交錢予被告之事，是否時間記憶有誤所致？原審
未詳加調查釐清，逕認吳美靜交付二十五萬元予被告之時間在起
訴書所載被告盜蓋印章之前，而為有利於被告之認定，不無應於
審判期日調查之證據未予調查之違法。（二）、原判決另以：本
案新竹市○○○段六七七號土地上遭盜蓋「丙種建築用地」戳章
之時間，係八十一年八月三十一日至八十二年一月十五日間，惟
新竹市地政事務所出入登記簿係置於一樓地籍資料倉庫內，八十
一年十月底至八十二年一月間，並無被告進出地籍資料倉庫之登
記等情，有新竹市地政事務所八十七年五月一日（八七）新地資
字第三四九一號函在卷可佐等情，而為有利於被告之認定。然依
上開覆函記載：「徐君（指被告）於八十年月二十四日至八十四
年四月一日任職本所秘書，襄助主任，處理所務，其進入地籍資
料倉庫，均予以禮遇，是無登記進入之相關資料」等語（見第一
審訴緝字第六一號卷第六六頁）。證人即新竹市地政事務所主任
羅光宗於新竹市調查站亦稱：倉庫資料不准攜出，但相關承辦人
員都可進入倉庫閱覽、登錄、抄寫等語（見新竹市調查站偵查卷
第五四頁）。證人即倉庫管理員陳建文於原審上訴審亦證稱：承
辦人員或業務相關人員進入倉庫不用登記，外人才要登記等語（
見上訴卷第二０六、二０七頁）。如所述無訛，則被告身為秘書
，進入地籍資料倉庫均獲禮遇，而不需登記，自無登記資料可查
。況被告亦不否認有進入地籍資料倉庫之情事，其自有機會予以
變造土地登記資料。原審以查無被告進出倉庫之登記資料，即為
有利於被告之認定，亦有未妥。以上，或為檢察官上訴意旨所指
摘，或係本院得依職權調查之事項，應認原判決仍有發回更審之
原因。
據上論結，應依刑事訴訟法第三百九十七條、第四百零一條，判
決如主文。
中    華    民    國  九十九  年    三    月  二十五  日
                      最高法院刑事第二庭
                          審判長法官  莊  登  照
                                法官  陳  世  淙
                                法官  徐  昌  錦
                                法官  許  錦  印
                                法官  蔡  名  曜
本件正本證明與原本無異
                                      書  記  官
中    華    民    國  九十九  年    三    月  二十九  日
                                                     m

司法院資訊處製作；財團法人民間司法改革基金會備份。
